【裁判字號】    90,訴,1364
【裁判日期】    901126
【裁判案由】    盜匪
【裁判全文】
臺灣高雄地方法院刑事判決                          九十年度訴字第一三六四號
    公  訴  人  臺灣高雄地方法院檢察署檢察官
    被      告  丁○○
    指定辯護人  甲○
右列被告因盜匪案件，經檢察官提起公訴（九十年度偵字第一一八七號），暨移送
併案審理（九十年度偵字第一五七七三號），甲○判決如左：
    主  文
丁○○連續意圖為自己不法所有，以藥劑至使不能抗拒而取他人之物，處有期徒刑伍
年，褫奪公權貳年
扣案之檳榔拾玖顆及檳榔白灰壹罐均沒收。
    事  實
一、丁○○意圖為自己不法所有之概括犯意，先於民國八十九年十二月二十日二十一
    時三十分許，至高雄市○○路與瑞北路之夜市路口，見己○○於前開路口之「允
    稻田超商」前販賣公益彩券，先向己○○購買公益彩券，並與己○○聊天，趁機
    拿出事前摻有安眠藥之牛奶一罐請己○○飲用，己○○服用後約二至三分鐘間，
    當場昏迷於路上且不能抗拒，丁○○即趁機劫取己○○之公益彩券約三百五十張
    及現金一萬餘元。丁○○仍基於前開犯意，續於九十年五月二十六日十四時許，
    駕駛車號二Ｃ—八七五六號自小客車，行經台南縣永康市○○路與自強路口之市
    場邊，見庚○○在該處販賣西瓜，因見其生意頗佳，即先與庚○○攀談取得信任
    後，待是日十九時許，見庚○○準備收攤之際，即向庚○○佯稱欲購買五顆大西
    瓜，同時向庚○○稱住在永康火車站附近，而要求庚○○開車載送丁○○及該五
    顆西瓜至永康火車站，丁○○並趁庚○○不注意之時，將事先所購買之安眠藥四
    顆滲入庚○○所飲用之啤酒內，庚○○於飲用滲有安眠藥之啤酒後，並駕駛自小
    貨車載送丁○○至距離永康火車站約五百公尺處，丁○○即佯稱已到達目的地，
    庚○○停車後並搬下西瓜時，因受安眠藥效之影響，當場昏睡而不能抗拒，丁○○即趁機取走庚○○所有之行動電話（摩托羅拉牌、白色）一具及自小貨車之鑰
    匙一串。復於翌日即五月二十七日十九時許，仍承前開概括犯意，駕車至高雄市
    鼓山區○○路三十七號前販售水果蓮霧之攤販前，向小販乙○○佯稱欲購買一箱
    蓮霧，仍以前開手法，先與乙○○攀談，並將事前已摻有安眠藥及鎮靜劑之檳榔
    三顆與牛奶一瓶請乙○○服用，乙○○不疑有他於服用後，並進行收攤，惟因受
    鎮靜劑與安眠藥之影響致意識不清而不能抗拒，丁○○即將乙○○扶進屋內，並
    趁機下手劫取乙○○置於長褲口袋內之現金約四萬二千餘元後，附近鄰居見狀即
    起疑並大喊「抓小偷」及請民眾報警，丁○○逃進日昌路三十三巷二弄之巷內，
    仍因民眾圍捕及警方適時趕到始逮捕丁○○，而查悉前情，並扣得其所有且預備
    供強盜所用之檳榔十九顆及檳榔白灰一罐。
二、案經高雄市政府警察局鼓山分局報請台灣高雄地方法院檢察署檢察官偵查起訴。
    理  由
一、訊據被告丁○○對於右揭時、地以前述之方法致被害人庚○○及乙○○二人昏迷
    不能抗拒之情狀下而劫取被害人二人之財物部分犯行固坦承不諱，惟矢口否認有
    以相同方法劫取被害人己○○財物部分之犯行，並辯稱：伊劫取被害人庚○○部
    分僅拿一具行動電話及自小貨車之鑰匙一串，另劫取被害人乙○○錢財部分，於
    逃跑時全部掉落，另伊並沒有去過前鎮區○○路與瑞北路口，伊不知被害人己○○為何要指認他，係因伊較倒楣云云。辯護意旨則以：證人己○○及戊○○所指
    述被強盜犯行部分，因發生在八十九年十二月間，證人之記憶是否可靠不無疑問
    ，另被害人庚○○及丙○○之指述部分，並無其他證據足供佐證，自不得僅以其
    證詞做為被告有罪之為一證據，又懲治盜匪條例係限時法，其效力尚有爭議，爰
    請變更起訴法條，依行法第三百二十八條第一項之普通強盜罪規定論處。
二、經查：
  （一）右揭被告丁○○先於九十年五月二十六日十九時許，至台南縣永康市○○路
        與自強路口黃昏市場，向被害人庚○○佯稱欲購買五顆大西瓜，並趁被害人
        不注意之際，將四顆安眠藥融入被害人庚○○所飲用之啤酒內，被害人庚○○於服用摻有安眠藥劑之啤酒不久後即昏睡而不能抗拒，被告即劫取被害人
        庚○○所有之行動電話一支及自小課貨車之鑰匙一串，續於翌日即五月二十
        七日十八時三十分許，至高雄市○○區○○路三十三巷二號前，向被害人乙○○佯稱欲購買一箱蓮霧，伺機將事前所購買之安眠藥劑等藥物摻入飲料牛
        奶及檳榔中而請被害人乙○○服用，待被害人乙○○受藥效影響致昏迷而不
        能抗拒之際，劫取被害人乙○○之現金約四萬二千元等情，業據被害人庚○○及乙○○永進分別於警訊，及甲○調查時指訴甚詳（見警卷第四頁背面至
        第四之一頁詢問筆錄，甲○九十年七月十一日訊問筆錄），復有證人即發現
        被告劫取被害人吳慶福財物及共同圍捕被告之李素梅、廖坤鎮及林泯俊等三
        人亦在警詢中證述明確（見警卷第五頁至第九頁詢問筆錄），此外，並有扣
        押物品清單、高雄醫學大學附設中和紀念醫院出具之診斷證明書、於九十年
        六月二十六日以（九０）高醫附秘字第一五四三號函、內政部警政署刑事警
        察局九十年七月十三日刑鑑字第一一二一六九號鑑驗通知書各一份，另有相
        片四幀在卷可佐。
  （二）又被告於八十九年十二月二十日，至高雄市○鎮區○○路與瑞北路口，以事
        前所備妥摻有安眠藥劑之飲料供予被害人己○○服用，待己○○昏迷不能抗
        拒之際，趁機劫取被害人己○○之公益彩券約三百五十張及現金約五千餘元
        等情，業據被害人己○○於警詢及甲○調查時在庭指述：於八十九年十二月
        二十日時九十許，伊至高雄市○鎮區○○路及瑞北路口之「允稻田超商」前
        販售公益彩券，約至二十一時左右，有一名年約五十餘歲粗獷型男子向伊購
        買公益彩券，購買後即離開，過一會該名男子又至伊處表示要繼續購買彩券
        ，手中提著一些飲料及食物，並稱該處不方便，即向伊表示錢放在車上，要
        求伊一同去停車處，伊即與被告沿著瑞北路走至博陽書局附近之樹下，再繼
        續刮彩券，沿路上雙方有戶請飲料及抽煙，伊有喝下被告所請之鋁箔包裝之
        牛奶，數分鐘後即昏迷，幸經路人報警，將伊送至民生醫院急救，醫生並稱
        伊是藥物中毒，事後發現約有公益彩券三百五十張及現金約五千餘元遭劫等
        情節大致相符（見偵查卷三十二至三十三頁與第三十七頁，及甲○九十年七
        月十一日、十一月十二日訊問筆錄），並有高雄市政府警察局重大刑案通報
        單一紙在卷可參，並觀之被告在進行劫財之行為前，事前先與被害人購物、
        攀談，待與被害人熟稔後並請被害人服用飲料或檳榔，即被告與被害人間有
        一段時間之相處、聊天過程，是被害人己○○依憑被告之身型、年紀，及走
        路之形態等而肯認確實為被告對之下迷藥並劫取財物者，堪以採信，被告此
        部分所辯顯係卸責之詞，並不足採。
  （三）又被害人庚○○雖指稱：伊被劫走除行動電話一具、自小客貨車鑰匙一串外
        ，尚有現金一萬餘元等語。惟被告堅稱僅劫走被害人庚○○之自小貨車鑰匙
        與行動電話等財物，因被害人庚○○呈半昏迷狀態，伊才拿不到錢等語，即
        被告是否有劫取被害人庚○○現金一萬餘元部分，並無其他佐證可資證明遭
        盜取之現金為一萬餘元，是按諸罪疑惟輕之法則，甲○自僅得認定被告劫走
        被害人庚○○之行動電話一具及自小貨車鑰匙一串等財物。
  （四）綜上各情，被告所辯顯係卸責之詞，並不足採，其強盜犯行事證明確，其犯
        行洵堪認定。
三、按強盜罪之論處，實務均依法規競合之例優先適用懲治盜匪條例處斷，惟邇來懲
    治盜匪條例（以下稱該條例）之效力備受質疑，故該條例之是否業已失效，即應
    先予探究，經查：
  （一）該條例係於民國三十三年四月八日經國民政府制定公布全文十一條，其第一
        條規定「盜匪」之罪名，第二條規定唯一死刑之盜匪罪，第三條規定死刑或
        無期徒刑之盜匪罪，第四條規定死刑、無期徒刑或十年以上有期徒刑之盜匪
        罪，第五條規定無期徒刑或七年以上有期徒刑之盜匪罪，第六條規定有查緝
        盜匪職責之人犯盜匪罪，第七條規定所得財物發還被害人，第八條規定刑法
        總則的適用等，第九條規定犯該條例之罪的訴訟程序，第十條規定：「本條
        例施行期間定為一年。必要時得以命令延長之。」第十一條規定公布日施行
        。故依全部法律之精神及背景以觀，該條例應係行憲之前，抗戰末期，盜匪
        滋生，為維護治安，依治亂世用重典之原則訂立的時代產物，再依該條例第
        十條規定，其施行期間為一年，必要時得以命令延長之云云，顯然是一種落
        日法的性質，亦即法學上的所謂限時法無疑，既是限時法，就必須以限時法
        的法理來看，亦即時限一到，法律當然失效，如認為必要時，應在期滿前以
        命令延長之，若未能在法律失效之前適時延長，則該條例當然失效，則已失
        效之法律當然不能因後來再被延長而又發生效力，亦即延長只能有繼續的效
        力，不能有創設的效力，本件懲治盜匪條例，自三十三年四月八日公布施行
        之日起至翌（三十四）年四月八日，一年之施行期間即已期滿而失效，乃當
        時之國民政府遲至同年四月二十六日始以命令延長之，依前開說明，自無從
        使已失效之該條例繼續其效力，亦即該條例自三十四年四月八日未經延長而
        失效，應可認定。
  （二）復觀諸主張懲治盜匪條例未失效者，分析可得下列三點理由：１、該條例未
        經廢止說：即法規經「合法廢止」後始生失效之問題，而原條例雖為限時法
        ，但四十六年已經修正，將限時條文刪除，且無論修正前或修正後，該條例
        迄未經廢止，即無失效可言云云。然則，限時法施行期滿當然廢止而失效，
        乃限時法之基本原理，絕無期滿後仍屬有效或效力未明之原理，本不因中央
        法規標準法有無明文規定而異；其以該條例公布施行在先，而中央法規標準
        法公布施行在後，進而認為基於法律不溯既往原則，並無中央法規標準法第
        二十三條「期滿當然廢止」之適用云云，自屬誤會。另中央法規標準法第二
        十三條但書所謂「經主管機關公告」之規定，亦非限時法於期限經過後當然
        失效外的另一個失效要件之規定，其立法目的應該是在於保障人民知的權利
        ，即限時法於期限屆滿當然失效時，由主管機關公告使人民周知，就算未公
        告，並不會改變限時法已經失效之事實，附此敘明。又該條例原第十條規定
        「本條例施行期間定為一年。必要時得以命令延長之。」文義極明，並無期
        滿應經命令廢止之規定，更不能解釋為一年後繼續有效，否則何須「必要時
        得以命令延長」的規定，由此更可反證，期滿未以命令延長者，則在一年後
        自然失效，法理至明，而該條例於三十三年四月八日公布施行，期滿既未及
        時以命令延長，已如前述，應當失效要無庸疑，故此等主張，從法條本身之
        正反面解釋，就不能自圓其說。２、憲政時期效力創設說：此為台灣高等法
        院八十八年度上訴字第一八二０號判決認定的理由，其內容略謂在訓政時期
        的舊有法令，已在民國三十五年經制憲機關授權當時之國民政府檢討改正而
        全盤地於行憲後加以承受，並直指此種過程為政治承受，係制憲機關本其固
        有權力對舊法規包括地加以引用並許其重新向後生效等語。惟查，我國自一
        九一二年建國以來，雖歷經軍政時期、訓政時期、憲政時期、甚至戡亂時期
        、戒嚴時期以及解嚴後至今的民主開放時期，其立國環境雖有不同，但國體
        未變、法律體系如一，綿延不斷，斷無可能換一個時期就政治承受一個舊法
        ，並創設成另一個新法（按解嚴時亦曾全盤檢討不合時宜的法律予以廢止，
        其未廢止者當然延續其效力，而非重新創設），況該條例於行憲後之民國三
        十七年四月十七日、三十八年六月二十四日、三十九年五月二十五日，再三
        遲誤命令延長，均未能在期滿之四月八日前適時延長，其已失效亦不待言。
        ３、該條例經四十六年立法院修正，等同制定新法說：此為最高法院八十八
        年度台上字第三０九八號判決認定的理由，其內容略以該條例於四十六年六
        月五日修正公布，刪除該條例第十條施行期間一年及第八條依特種刑事案件
        訴訟條例審理之規定，其原第九條改為第八條，第十一條改為第九條，修正
        前本條例全部內容，曾經立法院民刑商法委員會審查，認尚有繼續沿用之必
        要，始改採為新法之全部條文，並重新調整條次，形式上雖是「修正」，實
        質上係明白確認本條例已從臨時性舊法改制為常態性之刑事特別法，等同制
        定新法，因此本條例重新立法之合法性，應不因修正前曾施行期滿始以命令
        展期而有影響云云。但查，法律之制定，應有一定之程序，諸如提案、附議
        、討論（一、二、三讀會審查）、表決，通過後始送總統公布，然依立法公
        報第十九會期第七期所載，四十六年修正該條例之提案，係為將該條例第八
        條刪除，惟因審查會又認為「本條例每年一度以命令延長，已達十餘年，顯
        然已失該條例規定之本意，莫如一併刪除，俟將來治安情況改善，本條例確
        無施行之必要時，再予廢除較為得體」，爰決議「懲治盜匪條例第八條及第
        十條刪除，第九條改為第八條，第十一條改為第九條」，立法院會乃無異議
        通過。由此可見當次立法院院會，不過將該條例第八條及第十條刪除，後二
        條文往前移而已，並未重新三讀而立法，以制定其第一條至第七條及原來第
        九條及第十一條之條文。觀之四十六年六月七日總統府公報第八一六期所載
        之總統令為「茲將懲治盜匪條例第八條及第十條條文予以刪除，其原第九條
        改為第八條，第十一條改為第九條，公布之」，益證其然。然則，已失效之
        法律，如何刪除其中二條文？當然是誤以為有效才會如此。惟其未經立法程
        序而誤認已失效之法律為有效，縱送請總統公布，法理上，亦無從認係重新
        立法，自不足以使失效之法律復活。觀之上述立法院公報討論事項之一業已
        載明「省略三讀通過」，是其未經重新立法已灼然甚明。因此，當時不過刪
        除限時法條文而公布，目的在使其變成常態法而已，並未有重新立法之程序
        。此與十七年之「懲治盜匪暫行條例」係十三年之「懲治盜匪法」失效後重
        新制定之新法，而三十四年之「懲治盜匪條例」係十七年之「懲治盜匪暫行
        條例」失效後重新制定之新法，均不相同；亦與三十七年之「懲治走私條例
        」於四十四年修正全文、「肅清煙毒條例」於八十七年名稱修正為「毒品危
        害防制條例」並修正全文之情形，顯然不同。故不論由主觀觀點（立法委員
        之修正意見）或客觀觀點（修正之條文內容），該條例於四十六年之修正，
        並非重新制定新法。則現行未修正於民國三十三年制定的該條例第一、三、
        四、五、七等舊條文，其效力無從因四十六年修正其他條文而繼續沿用，極
        為明顯，亦即該等未修正之條文可否沿用，仍繫於原來舊條文之是否有效，
        而該等條文之業已失效，已如前述，故此說亦不可採。
  （三）又按法規競合時，傳統認為特別法優於普通法、重法優於輕法、‧‧‧，然
        此應係在競合之各法律，其制定與效力均無瑕疵與爭議為前提，如其中之一
        法律有爭議或瑕疵，雖未至於失效之地步，法官絕不能視若無睹的一味依特
        別法、重法論處，故應有其他的思考方向，如特別法之效力有瑕疵已引起社
        會學術及實務的普遍爭議與質疑，則其為法律本身的程序正義已臨破產邊緣
        ，在此等爭議或瑕疵治癒之前，法官選擇效力無爭無瑕之法律而為論斷，應
        無違背法規競合優先適用之法理，亦即效力無瑕優於效力瑕疵之謂。如今懲
        治盜匪條例是否失效，已在學術界、律師界、實務界普遍爭議，且經立法機
        關舉辦公聽會、司法機關舉行座談會、釋憲機關正待釋憲中，審判機關已有
        拒絕適用之前例，報載監察院已完成調查，法務部亦已著手研擬廢止，固縱
        認其尚未失效，並斟酌利害得失，權衡公平正義，認應捨棄備受爭議且有瑕
        疵的懲治盜匪條例，而優先適用無何疑問之普通刑法處斷。
  （四）綜上以觀，無論懲治盜匪條例是否業已失效，在其瑕疵未經治癒之前，實不
        宜遽然再行適用。
四、是被告丁○○以安眠藥或鎮靜劑摻於飲料中，使被害人飲用後陷入昏睡致不能抗
    拒下，取走被害人財物之行為，核其所為，係犯刑法第三百二十八條第一項之普
    通強盜罪。公訴意旨認被告所為，係犯懲治盜匪條例第五條第一項第一款之普通
    盜匪罪，尚有未洽，惟起訴事實相同，起訴法條應予變更。被告先後三次強盜犯
    行，因犯罪時間緊接，方法相同，觸犯構成要件相同之罪，顯係基於概括犯意而
    為，為連續犯，依刑法第五十六條之規定，以一罪論，並依法加重其刑。又被告
    於前開八十九年十二月二十日二十三時許，至高雄市○鎮區○○路與瑞北路口，
    及於九十年五月二十六日十九時許，至台南縣永康市○○路與自強路口，以摻有
    安眠藥劑之飲料請被害人服用，或在被害人所飲用之飲料中摻入前開藥劑，至被
    害人昏迷而不能抗拒之情形下，劫取被害人財物之犯行部分，雖未經公訴人起訴
    ，為此部分之犯行與前開起訴論罪科刑部分有連續犯之裁判上一罪之關係，應為
    起訴效力所及，基於審判不可分之原則，應併予審理，附此敘明。爰審酌被告素
    行不佳，有台灣高等法院被告全國前案紀錄表一份附卷可稽，被告為了劫財，竟
    利用購物之機會，向市井小販佯稱購物進而攀談，待其無警覺之心下，即持事前
    已準備好已溶鎮靜劑或安眠藥之飲料供被害人飲用昏迷後再劫取被害人之財物之
    方式，對於被害人所受之損害及影響身體健康之程度，且犯後並未賠償被害人所
    受之損失，及被告劫財之次數，對社會治安所生危害非小及犯罪後坦承部分犯行
    ，態度尚可等一切情狀，量處如主文所示之刑，以為懲儆。
五、扣案之檳榔十九顆及檳榔白灰一罐，係被告所有預備供強盜所用之物，業據被告
    陳明在卷，且被告確實有將摻有安眠藥劑之檳榔予被害人乙○○服用，亦經被害
    人乙○○陳述無訛，足認被告購買前開扣案物品，係準備為犯強盜罪所用之物，
    是被告事後改稱前開檳榔等物是為自己服用云云，顯係卸責之詞，並不可採，故
    應依刑法第三十八條第一項第二款規定宣告沒收。
據上論斷，應依刑事訴訟法第二百九十九條第一項前段、第三百條，刑法第五十六條
、第三百二十八條第一項、第三十七條第二項、第三十八條第一項第二款，判決如主
文。
中      華      民      國    九十      年    十一    月    二十六      日
                        臺灣高雄地方法院刑事第四庭
                            法    官    程克琳
右正本證明與原本無異。
如不服本判決，應於判決送達後十日內，向甲○提出上訴狀。
                            書記官    梁瑜玲
中    華    民    國      九十      年      十一      月      二十八      日
【附錄本案論罪科刑法條】
刑法第三百二十八條第一項：
意圖為自己或第三人不法之所有，以強暴、脅迫、藥劑、催眠術或他法，至使不能抗
拒，而取他人之物，或使其交付者，為強盜罪，處三年以上十年以下有期徒刑。
以前項方法得財產上不法之利益或使第三人得之者，亦同。
犯強盜罪因而致人於死者，處死刑或無期徒刑，致重傷者，處無期徒刑或七年以上有
期徒刑。
第一項及第二項之未遂犯罰之。
預備犯強盜罪，處一年以下有期徒刑、拘役或三百元以下罰金。


司法院資訊處製作；財團法人民間司法改革基金會備份。
